【裁判字號】    90,訴,2730
【裁判日期】    901228
【裁判案由】    偽造文書
【裁判全文】
臺灣臺中地方法院刑事判決                          九十年度訴字第二七三號
    公  訴  人  臺灣台中地方法院檢察署檢察官
    被      告  丙○○
右列被告因偽造文書案件，經檢察官提起公訴（九十年度偵字第一六九五九號），本
院判決如左：
    主  文
丙○○行使偽造私文書，足以生損害於他人，處有期徒刑貳月，如易科罰金，以參佰
元折算壹日。票號二七０八二八號、二七０八二九號、二七０八三０號本票三紙背面
偽造之「蔡阿甘」署押（包括簽名與指印）參枚均沒收。
    事  實
一、丙○○與乙○○於民國八十八年間共同在台中市○○○路○段七十一號經營忠孝
    手工蒸餃胖水餃小吃店，丙○○即自八十八年一月間起迄八十九年二月間止，陸
    續向乙○○借款新台幣（下同）十九萬六千元，屆期未清償，經乙○○催討乃於
    八十九年五月三十一日中午某時，在上該小吃店內簽發票號二七０八二八號、二
    七０八二九號、二七０八三０號，金額分別係五萬元、五萬元、九萬六千元到期
    日均係八十九年六月卅日之本票三紙，詎丙○○明知未經其母蔡阿甘之同意，竟
    擅自在上開三紙本票背面接續偽造「蔡阿甘」之簽名及偽蓋指印，以為背書，再
    將上開本票交予乙○○抵償債務而行使，足以生損害於蔡阿甘。
二、案經乙○○告發後經台灣台中地方法院檢察署檢察官偵查起訴。
    理  由
一、訊據被告丙○○固坦承未得其母蔡阿甘之同意，而擅自在上開本票三紙背面偽造
    「蔡阿甘」之簽名及偽蓋指印，以為背書一節不諱，然矢口否認涉有前揭犯行，
    辯稱：係遭乙○○及其先生吳澤垣二人之脅迫，始在前開本票偽造「蔡阿甘」之
    背書云云。惟查被告前開犯行，業據告發人乙○○於警訊及偵查中指述甚明，而
    證人即當時在場之張智源、甲○○二人亦分別證稱：「那天我是去向丙○○請求
    修車費用，簽立系爭本票三張時，我有在場看到，丙○○沒有不承認這些債務，
    且也未受脅迫」及「我那天是去搬家，他們在談債務，‧‧‧，丙○○有無受到
    脅迫，我也不清楚」等語（見台灣南投地方法院八十九年度埔簡字第一０七號言
    詞辯論筆錄），並無隻字片語提及被告有何受脅迫之情形；又證人甲○○於本院
    調查中雖另到庭結證稱：「（當時現場情形如何？）當時我們搬家時，證人乙○
    ○與吳澤垣上來講話聲音比較大聲，因為我不懂台語，所以不知道他們講什麼。
    他們並沒有拿任何東西押住被告丙○○，也沒有打他。」等語（見本院九十年十
    二月十日調查筆錄）；然證人即當時陪同乙○○一同前往之吳澤垣則另結證稱：
    「‧‧‧，被告丙○○欠我錢，我太太打電話給被告丙○○的房東，房東說被告
    丙○○要搬家，也欠他租金，叫我們趕快來跟他要錢，我太太先去，我後來也去
    。是去梅川東路，我太太叫他下來一樓，被告說沒有錢還，看我們要怎麼樣，我
    出言指責他說不然到派出所講，被告不敢去，我太太叫他欠錢要還，‧‧‧。」
    等語（見本院九十年十二月十日調查筆錄）。衡諸常情，告發人乙○○及證人吳
    澤垣當日既係匆忙間前往要債，言語間難免較為激動，聲調也因而提高，然亦不
    足作為告發人乙○○二人有何脅迫行為之認定，況被告丙○○亦自承乙○○等人
    當日並未控制伊自由或毆打伊，足見被告當日確係因欠債心虛，為謀脫身，始有
    上開開立本票及偽造背書之舉，其嗣後辯稱係遭脅迫云云，顯係事後卸責之詞，
    不足採信，此外復有本票影本三紙在卷可按。本件事證明確，被告犯行堪以認定
    。
二、查被告在本票背面偽造「蔡阿甘」之署押（包括簽名與指印），以為背書，其偽
    造本票背書，在票據法上係表示對本票負擔保責任之意思，為法律規定之文書，
    並非依習慣表示一定用意之證明，而其此項行為，足以生損害於他人，故應成立
    偽造私文書罪（最高法院七十年台上字第二一六二號判例意旨參照）。次按連續
    犯之成立，除主觀上須基於一個概括之犯意外，客觀上須先後數行為，逐次實施
    而具連續性，侵害數個同性質之法益，其每一前行為與次行為，依一般社會健全
    觀念，在時間差距上，可以分開，在刑法評價上，各具獨立性，每次行為皆可獨
    立成罪，構成同一之罪名，始足當之；如數行為於同時同地或密切接近之時地實
    施，侵害同一之法益，各行為之獨立性極為薄弱，依一般社會健全觀念，在時間
    差距上，難以強行分開，在刑法評價上，以視為數個舉動之接續施行，合為包括
    之一行為予以評價，較為合理，則屬接續犯，而為包括之一罪（最高法院八十六
    年台上字第三二九五號判例意旨參照），本件被告丙○○於時間密接、空間同一
    之情形下，接續為上開偽造背書之行為，應為接續犯。核被告所為，係犯刑法第
    二百十六條、第二百十條行使偽造私文書罪。被告偽造私文書後，復持以行使，
    其偽造之低度行為，應為行使之高度行為所吸收，不另論罪。爰審酌被告因積欠
    他人債務，乃在自身開立之本票背面偽造其母蔡阿甘之署押而為擔保，以獲得告
    發人乙○○等人之信任，其主觀上惡性非重、犯罪行為對被害人蔡阿甘所生之損
    害暨犯後坦承部分犯行等一切情狀，量處如主文所示之刑，並諭知易科罰金之折
    算標準，以示懲儆。末查本件被告行為後，刑法第四十一條業於九十年一月十日
    修正公布，同年月十二日生效，修正後刑法第四十一條第一項前段規定「犯最重
    本刑為五年以下有期徒刑以下之刑之罪，而受六個月以下有期徒刑或拘役之宣告
    ，因身體、教育、職業、家庭之關係或其他正當事由，執行顯有困難者，得以一
    元以上三元以下折算一日，易科罰金。」，與修正前刑法第四十一條規定「犯最
    重本刑為三年以下有期徒刑以下之刑之罪，而受六個月以下有期徒刑或拘役之宣
    告，因身體、教育、職業、家庭之關係，執行顯有困難者，得以一元以上三元以
    下折算一日，易科罰金。」不同。比較新舊法結果，以新法較有利於行為人，故
    依刑法第二條第一項前段規定，本件自應適用裁判時之法律即修正後刑法第四十
    一條第一項前段之規定，諭知被告易科罰金之折算標準，併此敘明。票號二七０
    八二八號、二七０八二九號、二七０八三０號本票三紙背面偽造之「蔡阿甘」署
    押（包括簽名與指印）三枚，應依刑法第二百十九條之規定宣告沒收。
據上論斷，應依刑事訴訟法第二百九十九條第一項前段，刑法第二條第一項前段、第
二百十六條、第二百十條、第二百十九條、第四十一條第一項前段，罰金罰鍰提高標
準條例第二條，判決如主文。
中      華      民      國    九十      年     十二     月    二十八    日
                              臺灣臺中地方法院刑事第三庭
                                  審判長法  官  唐 光 義
                                        法  官  黃 峻 隆
                                        法  官  黃 炫 中
右正本證明與原本無異。
如不服本判決，應於判決送達後十日內向本院提出上訴狀，上訴於臺灣高等法院臺中
分院( 須附繕本 )。
                                        書記官
中      華      民      國    九十      年     十二     月    三十一    日
附錄論罪法條:
刑法第二百十六條
行使第二百十條至第二百十五條之文書者，依偽造、變造文書或登載不實事項或使登
載不實事項之規定處斷。
刑法第二百十條
偽造、變造私文書，足以生損害於公眾或他人者，處五年以下有期徒刑。
刑法第二百十九條
偽造之印章、印文或署押，不問屬於犯人與否，沒收之。


司法院資訊處製作；財團法人民間司法改革基金會備份。
